【裁判字號】    93,訴,702
【裁判日期】    950501
【裁判案由】    偽造文書
【裁判全文】
臺灣臺北地方法院刑事判決               93年度訴字第702號
公  訴  人  臺灣臺北地方法院檢察署檢察官
被      告  辛○○
選任辯護人  陳垚祥律師
上列被告因偽造文書等案件，經檢察官提起公訴（九十三年度偵
字第五七二九號），本院判決如下：
    主  文
辛○○無罪。
    理  由
一、公訴及九十四年七月十五日補充意旨略以：被告辛○○於民
    國八十四年六月設立比林醫院管理顧問股份有限公司（以下
    簡稱比林公司），擔任董事長，並且投資比林診所，由甲○○擔任診所負責人。然：
  (一)公訴意旨部分：於八十五年間，因證人甲○○不願再繼續擔
    任診所負責人，故於同年三月間，因偶遇證人乙○○，證人
    乙○○告知告訴人丙○○為醫師，被告隨即以聘請告訴人擔
    任住院醫師為由，隱瞞甲○○即將辭去診所負責人之事實，
    取信於乙○○，乙○○因而轉達告訴人，經告訴人之同意，
    代理告訴人，將身分證原本、印章、醫師執照、照片數張等
    物交付被告，並於同年四月一日簽訂合約書，以每個月新臺
    幣（下同）四萬元之代價，僱用告訴人擔任診所醫師；然被
    告取得上揭物品後，隨即基於偽造私文書並進而行使之犯意
    ，且基於概括之犯意，先於八十五年三月十九日，在醫療機
    構開業申請書之申請人欄上偽造告訴人之簽名署押、印文各
    一枚，偽造丙○○擔任比林診所負責醫師之醫療機構開業申
    請書一張，再於翌日持該申請書向臺北市中山區衛生所（以
    下簡稱中山衛生所）之公務員衛生稽查員庚○○行使，聲請
    變更比林診所之負責人為告訴人，使庚○○於八十五年三月
    二十一日將不實之事項登載於職掌之診所基本資料表公文書
    ；再於八十五年三月二十八日，在臺灣省合作金庫（現為合
    作金庫銀行，以下簡稱合庫）存摺存款戶綜合約定書之立約
    定書人欄上，偽造告訴人之簽名署押二枚、印文一枚，在印
    鑑卡之戶名及負責人欄上偽造告訴人之簽名署押三枚、印文
    二枚，偽造告訴人擔任比林診所負責人名義提出申請設立帳
    戶之存摺存款戶綜合約定書、存款印鑑卡各一件，並進而持
    前揭二件偽造之私文書向合庫圓山分行行使，使圓山分行准
    予開立0000000000000帳號之帳戶供比林診所
    使用；復先後於八十五年四月九日、八十八年三月十日，與
    中央健康保險局（以下簡稱中央健保局）訂立合約，在合約
    書之負責醫師欄上，偽造告訴人之簽名署押、印文各一枚，
    偽造告訴人擔任比林診所負責人名義提出申請訂立特約醫院
    合約書，並進而向中央健保局行使，使中央健保局同意簽訂
    特約醫院合約書；嗣中央健保局於八十九年間，向告訴人追
    討其以醫師身分證號違約申報之醫療費用九百九十七萬八千
    二百九十三元，及中央健保局於八十八年四月間溢付醫療費
    用八萬零九百六十六元，始查覺遭冒名。因認被告涉犯刑法
    第二百十七條、第二百十八條、第二百十六條、第二百十條
    、第二百十四條之罪嫌等語。
  (二)九十四年七月十五日補充意旨略以：被告明知告訴人並未實
    際看診，而比林診所亦未有為民眾診療之事實，本不得向中
    央健保局申請醫療費用，詎其竟基於意圖為自己不法所有及
    偽造文書之概括犯意，自附表所示申報日期前某日時許，在
    不詳處所，連續冒用告訴人名義填載比林診所中央健康保險
    局特約醫事服務機構門診醫療費用申請總表，並於負責醫師
    姓名欄內偽造「丙○○」之簽名，及盜蓋其向證人乙○○取
    得之告訴人印章於其上為偽造該申請總表後，於附表所示申
    報日期持向中央健保局申領如附表申請金額所示門診醫療費
    用而行使之，致使中央健保局之承辦人員陷於錯誤，誤以為
    係「告訴人」所申請且比林診所確有為民眾診療之事實，而
    於附表所示付款日，給付如附表所示之金額，前後共計詐得
    九百八十二萬四千三百零六元，除上開行使偽造私文書之罪
    嫌外，認被告另再涉犯刑法第三百三十九條第一項之罪嫌等
    語。
二、按被告未經審判證明有罪確定前，推定其為無罪；犯罪事實
    應依證據認定之，無證據不得認定犯罪事實刑事訴訟法第一
    百五十四條定有明文。又不能證明被告犯行者，應諭知無罪
    之判決，刑事訴訟法第三百零一條第一項亦定有明文。復查
    刑事訴訟法第一百六十一條已於九十一年二月八日修正公布
    ，修正後同條第一項規定：檢察官就被告犯罪事實，應負舉
    證責任，並指出證明之方法。因此，檢察官對於起訴之犯罪
    事實，應負提出證據及說服之實質舉證責任。倘其所提出之
    證據，不足為被告有罪之積極證明，或其闡明之證明方法，
    無從說服法官以形成被告有罪之心證，基於無罪推定之原則
    ，自應為被告無罪判決之諭知。
三、公訴人認被告犯前開行使偽造私文書、使公務員登載不實文
    書罪、及詐欺取財罪嫌，無非係以下列為主要論據：
  (一)就起訴事實之部分：
    1.證人甲○○於警詢中之陳述：被告為比林診所之實際負責
      人。
    2.證人乙○○之證詞：被告並未告知聘請丙○○擔任比林診
      所之負責人。
    3.證人丁○○：被告未告知乙○○關於聘請丙○○擔任診所
      負責人之事宜。
    4.八十四年十一月十四日比林公司與甲○○之合約書：寫明
      比林公司僱用甲○○擔任診所負責人（見偵查卷第十三頁
      ）。
    5.八十五年四月一日比林公司與丙○○之合約書：寫明比林
      公司僱用丙○○擔任診所醫師（見偵查卷第十四頁）。
    6.八十五年三月十九日醫療機構開業申請書（見偵查卷第六
      九頁）。
    7.八十五年三月二十八日合庫存摺存款戶綜合約定書、存款
      印鑑卡（見偵查卷第十六頁、第一二五頁、第一三○頁）
      證明：被告辛○○偽造私文書向合庫圓山分行申請帳戶。
    8.八十五年四月九日、八十八年三月十日中央健保局特約醫
      院合約書（見偵查卷第二七、二八頁）：被告偽造私文書
      向中央健保局申請特約醫院。
    9.臺北市中山區衛生所九十二年五月七日北市中衛三字第○
      九二六○三七○五○○號函（見偵查卷第三四至三六頁）
      ：八十五年三月二十一日被告申請中山衛生所登記丙○○
      為比林診所負責人。
    10.中山衛生所八十五年三月二十一日（八五）北市中衛三
       字第一七○○號函（見偵查卷第七十頁）：臺北市中山
       區衛生所登記丙○○為比林診所負責人。
    11.告訴人之入出境查詢結果（見偵查卷第六三頁）：於八
       十五年三月間，丙○○不在臺灣地區，不可能申請擔任
       比林診所負責人。
  (二)就補充事實之部分：
    1.比林診所中央健康保險局特約醫事服務機構門診醫療費用
      申請總表：足認被告有冒用告訴人名義，並盜蓋告訴人印
      章後，向中央健保局申請醫療費用之事實。
    2.中央健保局臺北分局醫療費用簽付單、醫療費用轉帳清單
      、比林診所申報及核付明細：足認中央健保局有給付比林
      診所附表所示款項之事實。
    3.另證人己○○之證述，亦可正名：比林診所之實際負責人
      、比林診所業務及告訴人是否有實際看診之事實。
四、訊據被告就於前開時地擔任比林公司之登記、實際負責人，
    並為比林公司投資之比林診所與證人乙○○接洽，由證人乙○○代理告訴人簽訂合約書，取得告訴人之印章之事實固坦
    承不諱，惟堅詞否認有何偽造文書、詐欺取財之犯行，辯稱
    ：伊與乙○○商談時，即已明確表示係為尋求比林診所之「
    負責醫師」，由乙○○代理丙○○前來訂約，並由乙○○依
    約辦理開業申請、負責人申請、銀行開戶、與中央健保局訂
    約等事宜，均非由伊指示辦理，亦未取得丙○○之身分證、
    醫師執照等語。經查：
  (一)就前述起訴事實(一)之部分：
    1.前揭時地被告係擔任比林公司之登記、實際負責人，並為
      比林公司投資之比林診所與證人乙○○接洽，由證人乙○○代理告訴人簽訂合約書等事實，業經被告坦承不諱外，
      並經證人乙○○證述明確，且有八十五年四月一日比林公
      司與丙○○之合約書（見偵查卷第十四頁）在卷可稽。又
      比林診所以告訴人為負責醫師，出具比林診所醫療機構開
      業申請書，向中山衛生所聲請比林診所負責人由甲○○變
      更為告訴人，再填具合庫存摺存款戶綜合約定書、印鑑卡
      ，以告訴人名義申請0000000000000帳戶，
      向中央健康保險局訂立合約以比林診所為特約醫院後，定
      期以告訴人、比林診所名義之文書申請醫療費用等事實，
      為被告所不爭執外，另有八十五年三月十九日醫療機構開
      業申請書、八十五年三月二十八日合庫存摺存款戶綜合約
      定書、存款印鑑卡、八十五年四月九日、八十八年三月十
      日中央健保局特約醫院合約書、臺北市中山區衛生所九十
      二年五月七日北市中衛三字第○九二六○三七○五○○號
      函在卷可佐，堪以認定。
    2.而刑法之「偽造」文書係以無製作權之人擅以本人製作之
      文書為論，倘經本人之授權製作，則與「偽造」無涉。則
      本件被告是否涉犯偽造文書等罪之關鍵即在於，被告、比
      林診所前開使用告訴人名義是否經過告訴人之授權？即被
      告與告訴人之代理人乙○○約定之契約，究竟為告訴人擔
      任比林診所之負責人醫師、或僅為一般醫師？倘雙方約定
      告訴人係應擔任比林診所之負責人醫師，則告訴人自負有
      使比林診所永續經營之義務，而應提供其名義供比林診所
      使用，故比林診所自得以告訴人名義，製作為之營業相關
      行為文件，自與「偽造」無涉。
    3.查：
      (1)證人乙○○雖於本院結證稱：被告與告訴人之代理人乙○○商談時，並未表示係擔任比林診所之負責人云云。
        惟詳細比對被告與比林診所前任負責人醫師甲○○之契
        約（以下簡稱為甲契約）、及被告與告訴人訂立之契約
        （以下簡稱乙契約）內容，除明顯漏打、訂約日期外，
        其相異點，僅有一點，即：合約書首第七行：甲契約載
        為「... 謹敦聘醫師（以下簡稱乙方）為『診所負責人
        』」，而乙契約則載為「... 謹敦聘醫師（以下簡稱為
        乙方）為『診所醫師』」；而其餘二份契約中之乙方相
        關之診所指揮經營權利及義務（見甲、乙契約之第一
        條）相同：應負責之診療、行政作業、人士支配運用權
        利；及可獲得之薪資、稅金補貼相同（見甲、乙契約
        之第二、三、四、六條）：均係「車馬費四萬元」、年
        終獎金、擔保稅金之商業本票十二萬元、醫療糾紛至不
        能執業之十二萬元賠償、由被告方面負責乙方之所得稅
        金；是可知告訴人所定之契約內容其所應為之權利、義
        務，與證人甲○○所定之契約內容權利義務均一致，故
        就契約應負擔之權利、義務，應依契約條文內容判斷，
        不拘泥於契約首載為「診所負責人」、「診所醫師」文
        字差異，因契約所載權利、義務條文均同，故告訴人因
        契約所應負擔之義務，與證人甲○○因契約所應負擔之
        義務亦為相同，自屬當然。
      (2)而證人甲○○於本院結證稱：伊與比林診所簽訂之契約
        係應邀擔任負責醫師，而依據簽訂契約第七條需配合至
        健保局、衛生所辦理開業，並開立帳戶，無需負責看診
        等語（見本院九十四年五月三十日筆錄），是以相同契
        約內容，證人甲○○既係擔任比林診所負責醫師，則告
        訴人亦係簽訂擔任比林診所負責醫師等情無訛。
      (3)且證人即比林診所檢驗員戊○○於本院結證稱：於比林
        診所工作期間曾見乙○○醫師看診，亦由乙○○醫師負
        責面試，而比林診所有將開業執照、診所醫師執照懸掛
        於診所櫃臺，執照上即已載明醫院負責人為丙○○等語
        （見本院九十五年四月十七日筆錄），是證人乙○○既
        已至比林診所實際看診，自當於櫃臺上見及比林診所之
        執照，其於知悉執照上載之「負責醫師丙○○」、黏貼
        之「丙○○照片」（見本院卷二第四五頁），竟無任何
        質疑？任由該執照懸掛？顯係該執照上所載內容與證人
        乙○○代理告訴人洽談之內容相同。又如證人乙○○所
        言：由伊代替告訴人前往比林診所履行契約等語，則證
        人乙○○既係前往比林診所看診外，竟又負責一般診所
        負責人應為之新進人員之面試。
      (4)復綜觀契約全文，契約內容除一般行政、人事、稅務事
        項之約定外，並未就相關「實際看診」義務之約定。倘
        如證人乙○○所言，與被告商談者係「診所醫師」契約
        ，則「診所醫師」契約主要之「看診義務」與「看診代
        價計算方式」，竟付之厥如？證人乙○○亦證稱：並未
        與被告就任何相關看診人數、次數、診治費用為約定等
        語（見本院九十四年五月二日筆錄第三一頁），而以證
        人乙○○本身亦以「看診醫師」身分在佑寧醫院執業多
        年（見本院九十四年五月二日筆錄第二一頁）、高級知
        識份子，其代理告訴人為契約約定，豈有不知契約內容
        之理？
      (5)至證人丁○○已於本院證稱：乙○○與被告商談契約之
        時，伊並全程聽聞，僅聽聞片段，無法知悉真實內容，
        詳細商談內容事後亦未獲告知，簽約時亦未在場等語（
        見本院九十四年五月三十日筆錄第四、五頁），自無法
        辨別一開始商談之話題、與其後談妥之契約內容，自無
        法佐證證人乙○○與被告商談契約實際內容，而無法為
        不利於被告之認定。
      (6)故由告訴人與比林診所契約上所載權利義務內容、與證
        人乙○○實際代理告訴人至比林診所履行義務之內容，
        二者相符，且已逾越一般看診醫師之義務，是以被告與
        告訴人約定之實際內容即為「比林診所」負責醫師之契
        約，堪以認定。證人乙○○陳稱：僅為看診醫師並非負
        責醫師云云，委無足採。
    4.揆之前揭見解，被告與告訴人代理人乙○○約定之契約實
      際內容既為「負責醫師」，則依據該契約內容告訴人本有
      授權告訴人名義使比林診所持續經營之相關行為，自包括
      上開衛生所為開業登記、與健保機關訂立特約醫院契約、
      開立健保撥付帳戶等情，是經授權為有權製作人所為之資
      料，自無「偽造」、「使公務登載不實」之可言。
  (二)就補充事實(二)之部分：比林診所係以告訴人為負責醫師名義
    ，於前揭時地向中央健康保險局請領診治費用乙節，業為被
    告所不爭執，並有比林診所中央健康保險局特約醫事服務機
    構門診醫療費用申請總表、中央健保局臺北分局醫療費用簽
    付單、醫療費用轉帳清單、比林診所申報及核付明細在卷可
    稽，堪以認定。至比林診所得否依據前揭全民健康保險特約
    醫事服務機構合約第十六條申請醫療費用之關鍵，在於是否
    比林診所是否對該合約規定之保險對象提供實際之醫療服務
    。且證人己○○、戊○○等人，均於本院證稱：比林診所均
    有實際醫生看診，伊等另有在比林診所實際為檢查等語（見
    本院九十五年三月二十日筆錄第四、五頁，及九十五年四月
    十七日筆錄），另證人甲○○則證稱：實際另外有請看診醫
    師等語（見本院九十四年五月三十日筆錄），且前開甲、乙
    二契約中亦已表明：需另外聘請合格醫師負責看診等語，況
    遍查全卷，並無相關比林診所並未提供醫療服務之證據。故
    比林診所確實依據契約提供合格醫師就健保對象為診治服務
    ，於未經撤銷前，自得以負責醫師名義，向請求相當之診治
    費用，此並無何「詐術」、「不法意圖」之可言。
五、綜上所述，被告(1)就起訴事實(一)之部分，因證人乙○○代理
    告訴人與被告簽訂之契約實際內容，確實為「擔任比林診所
    負責醫師」，比林診所依據契約內容所為之相關為比林診所
    持續經營所需之行為，屬有權人之授權，尚與「偽造」無涉
    、亦非「不實」；另(2)就補充事實(二)之部分，被告擔任負責
    人之比林診所係實際就為病人看診之費用，向相關單位聲請
    ，並無不法意圖、詐術，則被告行為顯與詐欺取財之構成要
    件不合。此外又查無其他積極證據，足認被告確有詐欺取財
    之情事，尚不能證明被告犯罪，依法即應為無罪之諭知。
據上論斷，應依刑事訴訟法第三百零一條第一項，判決如主文。
本案經檢察官張志全到庭執行職務
中    華    民    國    95    年    5     月    1     日
                  刑事第四庭  審判長法  官  劉慧芬
                                    法  官  黎惠萍
                                    法  官  郭惠玲
如不服本判決，應於判決送達後十日內，向本院提出上訴狀。
上正本證明與原本無異。
                                    書記官  鄭雅文
中    華    民    國    95    年    5     月    3     日


司法院資訊處製作；財團法人民間司法改革基金會備份。
